臺灣士林地方法院民事判決　　　　　　　 95年度訴字第414號
原　　　告　壬○○
　　　　　　乙○○
　　　　　　丁○○
　　　　　　丑○○
前列四人共同
訴訟代理人　陳金泉律師
　　　　　　葛百鈴律師
　　　　　　李瑞敏律師
被　　　告　盛州建設開發有限公司
法定代理人　癸○○
法定代理人　子○○
法定代理人　戊○○原名：林清.
法定代理人　丙○○
法定代理人　甲○○己○○之繼.
法定代理人　辛○○己○○之繼.
法定代理人　庚○○己○○之繼.
上列當事人間拆屋還地等事件，本院於民國95年12月26日言詞辯
論終結，判決如下：
    主  文
被告應將坐落臺北縣汐止市○○段烘內小段一七八之七、三七六
之四一地號土地上，各如附圖所示A 、B 、C 部分之地上物拆除
，並將土地返還原告。
被告應給付原告新臺幣柒萬零伍佰貳拾元，及自民國九十五年十
一月十五日起至清償日止，按年息百分之五計算之利息。
原告其餘之訴駁回。
訴訟費用由被告負擔四分之三，餘由原告負擔。
本判決原告勝訴部分，於原告以新臺幣拾伍萬元為被告供擔保
後，得假執行；但被告如以新臺幣玖拾柒萬陸仟柒佰陸拾元為原
告預供擔保或提存，得免為假執行。
原告其餘假執行之聲請駁回。
    事  實  及  理  由
壹、程序部分：
一、按解散之公司，除因合併、分割或破產而解散外，應行清算
    ；解散之公司，於清算範圍內，視為尚未解散。公司法第24
    條、第25條分別明定；而有限公司之清算，以全體股東為清
    算人，但公司法或章程另有規定或經股東決議，另行選任清
    算人者，不在此限；由股東全體清算時，股東中有死亡者，
    清算事務由其繼承人行之；清算人執行清算職務，有代表公
    司為訴訟上或訴訟外一切行為之權；清算人有數人時，得推
    定一人或數人代表公司，如未推定時，各有對於第三人代表
    公司之權。公司法第113 條準用第79條、第80條前段、第84
    條第2 項前段、第85條第1 項前段，亦有明文。本件被告業
    於民國77年7 月25日解散，復未向其營業所所在地法院陳報
    或選任清算人（有臺北市商業管理處公司登記資料、臺灣臺
    北地方法院95年5 月24日0950003646號函附卷足憑，本院卷
    第48頁、39頁分別參照），依前開法條規定，自應以該公司
    現尚生存之股東癸○○、子○○、戊○○（原名：林清和）
    、丙○○，已死亡股東己○○之繼承人即甲○○、辛○○、
    庚○○等人為被告之法定代理人，合先說明。
二、另按因不動產物權涉訟者，專屬不動產所在地之法院管轄，
    此為民事訴訟法第10條第1 項所明定，原告請求被告返還之
    土地坐落於本院轄區內之臺北縣汐止市，依前開法條規定，
    本院應有管轄權，附此敘明。
貳、實體部分：
一、原告起訴主張：
  (一)原告4 人為坐落臺北縣汐止市○○段烘內小段178-7 地號、
    同段376-41地號土地（下稱「系爭土地」）之所有權人，詎
    被告無合法權源，竟建造水庫於系爭土地如附圖所示A 、B
    、C 部分，被告之行為，業已侵害原告之所有權，原告自得
    依民法第767 條規定，請求被告拆除坐落系爭土地如附圖所
    示A 、B 、C 部分之地上物（水庫建物），以維護原告所有
    權之完滿狀態；又按無權占有他人土地者，可能獲得相當租
    金之利益，且被告無權占有系爭土地之行為，亦已致原告無
    法就其所有物加以使用收益，而受有財產上之損害，原告自
    得依不當得利及侵權行為之法律關係，請求被告返還其所受
    相當租金之利益，亦即請求被告賠償原告相當租金之損害。
    因被告無權占有系爭土地之面積為70.52 平方公尺，依土地
    法第105 條準用同法第97條所定租金標準，原告自得請求被
    告給付自起訴日起回溯5 年，依申報地價年息10% 計算之相
    當租金不當得利，共計新臺幣（下同）141,040 元（詳後附
    計算式一）。
  (二)並聲明請求判決：
    1.被告應將坐系爭土地上，各如附圖所示A 、B 、C 部分之
      地上物拆除，並將土地返還原告。
    2.被告應給付原告401,040 元，及自起訴狀繕本送達翌日起
      至清償日止，按年息5%計算之利息。
    3.原告願供擔保，請准宣告假執行。
二、被告之法定代理人子○○、甲○○則辯稱：未實際參與或執
    行被告公司業務，不了解本件事實，並聲明請求判決：原告
    之訴駁回；如受不利判決，願供擔保請准宣告免為假執行。
三、兩造不爭執之事實：
  (一)引用本院94年度訴字第614號案件之訴訟資料。
  (二)原告壬○○、乙○○、丁○○、丑○○為系爭2 筆土地之所
    有權人，所有權應有部分各四分之一。此有土地登記謄本附
    卷可稽（本院卷第16頁至第19頁參照）。
四、本件爭點為：被告是否有無權占有原告土地之事實？原告請
    求被告拆屋還地並給付相當租金之不當得利及損害賠償，是
    否有理由？
    茲分述如下：
  (一)坐落系爭土地，如附圖所示A 、B 、C 部分之地上建物，為
    隸屬「堪農山莊」公共設施之水庫，該部分建物並未於堪農
    山莊住戶之建物登記謄本中登記為單獨建物或附屬建物，而
    堪農山莊社區內之各項公共設施由被告統一經營管理，保證
    施工並成立永久性管理處之情，有堪農山莊買賣契約書附卷
    可稽（本院卷第73頁至第74頁參照），並經本院調閱本院94
    年度訴字第614 號案件卷宗全卷查核無訛（該卷宗第42頁之
    94年7 月26日勘驗筆錄、第47頁土地複丈成果圖；臺灣高等
    法院94年度上易字第989 號卷一，第35頁至第335 頁之建物
    登記謄本分別參照），足認系爭建物之所有權及事實上處分
    權均仍屬被告所有。按所有人對於無權占有或侵奪其所有物
    者，得請求返還之，對於妨害其所有權者，得請求除去之，
    有妨害其所有權之虞者，得請求防止之，民法第767 條著有
    明文。本件原告為系爭土地之全部所有權人，被告復未能舉
    證證明其占有系爭土地如附圖所示A 、B 、C 部分有何合法
    權源，從而原告依民法第767 條規定，起訴請求被告拆除系
    爭土地上如附圖所示A 、B 、C 部分之地上物拆除，以除去
    其侵害所有權之狀態，並將土地交還原告，為有理由，應予
    准許。
  (二)按無法律上之原因而受利益，致他人受損害者，應返還其利
    益，雖有法律上之原因，而其後已不存在者，亦同。民法第
    179 條定有明文；又依不當得利之法則請求返還不當得利，
    以無法律上之原因而受利益，致他人受有損害為其要件，故
    其得請求返還之範圍，應以對方所受之利益為度，非以請求
    人所受損害若干為準，無權占有他人土地，可能獲得相當於
    租金之利益為社會通常之觀念，是被告占有系爭土地所得之
    利益，應相當於法定最高限額租金之數額（有最高法院61年
    台上字第1695號判例參照）。本件被告無權占用系爭土地如
    附圖所示A 、B 、C 部分土地，面積共計70.52 平方公尺，
    被告顯受有相當於租金之利益，並致原告受損害，從而原告
    自得本於民法第179 條規定，請求被告返還其所受之相當租
    金利益；又原告此部分請求既有理由，其本於民法第184 條
    第1 項前段之規定請求相當於租金之損害賠償，即無審究之
    必要。至於相當租金利益之計算標準，應參酌土地法第105
    條、第97條第1 項規定予以計算，而按城市地方房屋之租金
    ，以不超過土地及其建築物申報總價額年息10% 為限，土地
    法第97條第1 項定有明文；而所謂土地價額係指法定地價而
    言，則為土地法施行法第25條所明定。又土地法第148 條規
    定，土地所有權人依土地法所申報之地價為法定地價。經查
    ，系爭2 筆土地之申報地價均為每平方公尺4,000 元；另審
    酌系爭土地位於臺北縣汐止市○○路○ 段199 巷堪農山莊內
    ，該山莊為一封閉社區，對外出入僅得由199 巷進出，社區
    內均為別墅型住宅，社區內無商家、學校及市場，離最近的
    國小、市場及商家約有700 公尺左右，系爭土地距社區門口
    約200 公尺，社區門口有公車站牌，機能性及交通便利性均
    不佳等情（本院94年度訴字第614 號卷第42頁，94年7 月26
    日勘驗筆錄參照），本院認原告依土地申報地價年息10% 作
    為計算被告使用系爭土地對價之租金標準，尚屬過高，應以
    申報地價年息5%計算，始為相當。從而原告得請求被告給付
    自起訴日（即95年5 月1 日）起回溯5 年之相當租金不當得
    利數額，為70,520元（詳後附計算式二）。
  (三)另按應付利息之債務，其利率未經約定，亦無法律可據者，
    週年利率為5%；又遲延之債務，以支付金錢為標的者，債權
    人得請求依法定利率計算之遲延利息，民法第203 條、第
    233 條第1 項分別定有明文。從而，原告本於民法第767 條
    前段規定請求被告將系爭土地如附圖所示A 、B 、C 部分，
    面積共計70.52 平方公尺上之建物拆除，並將該部份土地返
    還原告，及本於民法第179 條規定，請求被告給付起訴前回
    溯5 年之相當租金不當得利共計70,520元，及自起訴狀繕本
    送達日（以最早送達日即送達以法定代理人戊○○、子○○
    之95年11月14日）翌日即95年11月15日起至清償日止，按週
    年利率5%計算之利息，為有理由，應予准許；逾此部份之請
    求，即屬無據，應予駁回。
五、兩造陳明願供擔保，聲請宣告假執行或免為假執行，經核原
    告勝訴部分，於法並無不合，爰分別酌定相當之擔保併宣告
    之；原告其餘假執行之聲請，因訴之駁回而失所附麗，應予
    駁回。
六、本件事證已臻明確，兩造其餘攻擊防禦方法及訴訟資料經本
    院審酌後，核與判決結果不生影響，無庸一一論述，併此敘
    明。
七、據上論結，原告之訴為一部有理由，一部無理由，依民事訴
    訟法第79條、第85條第1 項前段、第390 條、第392 第2 項
    ，判決如主文。
中　　華　　民　　國　　96　　年　　1 　　月　　9 　　日
                  民事第二庭  法  官  王怡雯
以上正本證明與原本無異。
如對本判決上訴，應於判決送達後20日內向本院提出上訴狀。
中　　華　　民　　國　　96　　年　　1 　　月　　12　　日
                              書記官  陳映羽
附表：
*計算式一：
4,000（元） X 70.52（平方公尺）x10% x5（年）=141,040
*計算式二：
4,000（元） X 70.52（平方公尺）x5% x5（年）=70,520
